【裁判字號】    98,消債更,140
【裁判日期】    980212
【裁判案由】    聲請更生程序
【裁判全文】
臺灣高雄地方法院民事裁定           98年度消債更字第140號
聲  請  人
即 債務 人  甲○○
上列當事人因消費者債務清理事件聲請更生，本院裁定如下：
    主  文
聲請駁回。
聲請費用由聲請人負擔。
    理  由
一、聲請意旨略以：聲請人前未曾依「中華民國銀行公會會員辦
    理消費金融案件無擔保債務協商機制」請求共同協商債務清
    償方案，於消費者債務清理條例（下稱消債條例）施行後，
    於民國97年10月間以書面向最大債權金融機構台北富邦商業
    銀行股份有限公司（下稱台北富邦銀行）請求共同協商而未
    成立。又聲請人積欠台北富邦銀行等債權人計新台幣（下同
    ）3,080,792 元，資產總價值887,569 元，而聲請人每月薪
    資所得約23,500元，而扣除每月生活費用約6,000 元及房貸
    11,597元，僅餘5903元，願每月清償6,000 元，其餘還款方
    案均有使聲請人不能清償之情。且債務人無擔保或無優先權
    之債務總額未逾1200萬元，復未經法院裁定開始清算程序或
    宣告破產，爰依法聲請更生等語。
二、按債務人不能清償債務或有不能清償之虞者，得依本條例所
    定更生或清算程序，清理其債務，消債條例第3 條定有明文
    。蓋經濟上陷於困境之消費者，若任其於惡性循環之債務窘
    境中自生自滅，其將衍生嚴重之社會問題，致難以維持安定
    之社會經濟秩序，故有予之分別情形依更生或清算之程序清
    理其債務之必要，藉以妥適調整其與各相關債權人等間之權
    利義務關係，以謀求消費者經濟生活之更生機會，從而健全
    社會經濟發展。惟私法上債之關係，係以當事人間之信賴關
    係為基礎，為社會經濟組織之重要支柱，故當事人於以法律
    行為追求自己之利益之際，亦應顧及對方之利益，並考量債
    權債務在社會上之作用，本於誠實及信用之原則，行使其債
    權及履行其債務，故債務人之消費者欲以上開條例為其所負
    義務之調整者，自應本於誠信原則之本旨，僅在其不能清償
    債務或有不能清償之虞而使其陷於經濟上之困境時，始得准
    許之，以避免其藉此善意之立法而惡意圖謀減免債務，致使
    社會陷於道德之危險，並因此使信用緊縮而造成社會經濟之
    動盪。再者，依消債條例第151 條第1 項、第5 項規定，係
    採「協商前置主義」，而債務人於協商程序中，自應本於個
    人財產及收支狀況，依最大誠信原則，商討解決方案，如終
    究不能協商，於聲請更生或清算時，法院審酌上開條文所謂
    「不能清償或有不能清償之虞」，允宜綜衡債務人全部收支
    及財產狀況，評估是否已不能維持符合人性尊嚴之最基本生
    活條件，如曾有協商方案，其條件是否確實不能達到上開基
    本之要求等，為其判斷之準據。又聲請更生或清算不合程式
    或不備其他要件者，法院應以裁定駁回之，但其情形可以補
    正者，法院應定期間先命補正，消債條例第8 條亦有明文。
三、經查：
  (一)聲請人現積欠台北富邦銀行等債權人計3,080,792 元，資產
    總價值887,569 元，於97年10月以書面向最大債權金融機構
    台北富邦銀行請求共同協商債務清償方案，惟協商不成立，
    有聲請人提出之前置協商不成立通知書（詳卷第20頁）、債
    權人清冊1 份（詳卷第7 至12頁）、財團法人金融聯合徵信
    中心當事人綜合信用報告1 份（詳卷第32至42頁）等附卷可
    稽。
  (二)按消債條例之立法目的，係為使不幸陷入經濟困境之人得以
    清理債務、重建生活，並在清理過程中能保有符合人性尊嚴
    之最低基本生活，而非在維持債務人過去慣常之寬逸生活，
    是於評估債務人清償債務之能力時，並非任其主張生活費用
    之數額，否則將造成揮霍無度以致清償債務能力降低之人，
    反而更容易進入更生程序之歧異現象。查，聲請人每月薪資
    收入約23,500元，有薪資袋1 份（詳卷第98頁）可按，扣除
    聲請人主張每月生活基本開支6,000 元，尚有餘款17,500元
    （計算式：00000 －0000＝17500） 可供清償債務。又查，
    聲請人與最大債權銀行為前置協商時，因「協商意願低落。
    說明：客戶自訂還款計畫，除此方案外，餘不接受最大債權
    金融機構提供之其他還款方案」，而協商不成立，並聲請人
    陳稱未能達成協商之差距「每月只能償能6,000 元」（詳卷
    第3 頁）；然依上開實際收支核算結果，聲請人仍有17,500
    元可供支配，且最大債權銀行即為房貸債務之銀行，則聲請
    人主張扣除房貸11,597元，堅持每月僅還款6,000 元，而不
    願接受銀行所提其他還款方案，難認確有還款誠意。從而，
    本件聲請人並無不能清償債務或有不能清償之虞之情事。
四、綜上所述，聲請人之月收入扣除必要費用後，尚無「不能清
    償債務或不能清償之虞」，其清算之聲請即不符消債條例第
    3 條所定要件，且上開欠缺又屬無從補正，依首揭說明，自
    應駁回其更生之聲請。
五、依消費者債務清理條例第8 條、第15條，民事訴訟法第78條
    ，裁定如主文。
中    華    民    國    98    年     2    月    12    日
                  民事第五庭  法  官  洪榮家
上為正本係照原本作成
如不服本裁定，應於裁定送達後10日內，以書狀向本院提出抗告
，並繳納抗告費新臺幣1千元
中    華    民    國    98    年     2    月    12    日
                              書記官  胡美儀


司法院資訊處製作；財團法人民間司法改革基金會備份。
